臺中高等行政法院判決　　　　　　　　　　　　　　　九十三年度訴字第五八八號
　　　　　　　　　　　　　　　.
　　原　　　告　大東海文化事業有限公司太平分公司
　　代　表　人　甲○○
　　被　　　告　臺中縣政府
　　代　表　人　乙○○
　　訴訟代理人　丙○○
右當事人間因補習及進修教育法事件，原告不服教育部中華民國九十三年九月七日台
訴字第○九三○○八四八三九A號訴願決定，提起行政訴訟。本院判決如左︰
　　主  文
原處分及訴願決定關於處原告罰鍰新台幣伍萬元之部分均撤銷。
原告其餘之訴駁回。
訴訟費用由原告負擔二分之一，餘由被告負擔。
　　事  實
甲、事實概要：緣原告遭檢舉未經核准立案，於台中縣太平市○○路五八八號以「大
    東海」名義違法公開招生、收費、授課。經被告查明屬實，即函請原告應即停辦
    ，並依規定辦理補習班立案後再行招生、授課，且列為不定期稽查對象在案。嗣
    被告於民國九十二年二月十七日前往現場複查結果，原告仍然未予改善，乃再函
    請其依法申請立案，若複經查獲不改善者，除勒令停業外，將依補習及進修教育
    法第二十四條規定處其負責人新台幣（下同）五萬元以上二十五萬元以下之罰鍰
    。迨九十三年四月二十二日被告再度前往現場複查時，發現原告仍持續違法公開
    招生、收費、授課中，經現場拍照存證並紀錄在案，乃依上開規定，處原告五萬
    元罰鍰，並勒令停止辦理及公告之。原告不服，提起訴願遭駁回，遂提起本件行
    政訴訟。
乙、兩造聲明：
一、原告聲明求為判決：原處分及訴願決定不利原告之部分均撤銷。
二、被告聲明求為判決：原告之訴駁回。
丙、兩造之陳述：
壹、原告起訴意旨略以：
一、原告係經依法申請之合法公司，營業項目與台中市政府營利事業登記證之核准營
    業項目一致，被告檢查人員未事先通知原告負責人，僅憑主觀錯誤認定處罰原告
    ，顯有違憲法保障人民工作權之意旨。原告實非文教機構，未從事補習業務，是
    被告所據之「檢查紀錄表」內之紀錄顯然有誤，況原告負責人亦未簽章確認，故
    應屬不實公文書。
二、按大東海關係事業公司，包括大東海文化事業有限公司（專業於書籍行銷、出版
    圖書業務、出版有聲書，其分公司皆有合法申請執照）及大東海補習班（專業於
    補習教育，有開班授課之地點與分班，亦皆已申請合法立案），該兩公司係屬關
    係事業，採用關係事業「異業結盟聯合廣告」之方式，其法律行為皆為合法，且
    其皆為法人，有獨立之法人格，所營之業務亦有不同，被告未予區隔，已侵害原
    告權益。
三、原告於台中縣太平市○○路五八八號之現址，有自備數台電腦，其係提供購買有
    聲書籍之客戶，作為測試錄影帶、錄音帶或光碟片清晰度、穩定度之用途，並非
    作為電腦教室，或類似補習班之用途。又本件自原告受處分以來，被告皆未通知
    原告負責人到現場說明，顯已違反行政程序法第一條依法行政之規定。
貳、被告答辯意旨略以：
一、本件原告遭民眾檢舉未經核准立案，於台中縣太平市○○路五八八號以「大東海
    」名義違法公開招生、收費、授課。經被告查明屬實後，先以九十一年十二月三
    十一日府教社字第○九一三五三六八六○○號函請原告應即停辦，並依規定辦理
    補習班立案後再行招生、授課，且列為不定期稽查對象在案。嗣被告治安會報統
    一聯合稽查小組於九十二年二月十七日前往現場複查結果，原告仍然未予改善，
    被告再以同年月二十五日府教社字第○九二○四九四七三○○號函，請其依法申
    請補習班立案，並告知倘未依規定申請合法立案，複經查獲者，除勒令停業外，
    將依補習及進修教育法第二十四條規定處其負責人五萬元以上二十五萬元以下之
    罰鍰。迨九十三年四月二十二日被告再度前往現場複查時，現場懸掛有「大東海
    」等招牌，內部一樓前為辦公室（櫃台），後有乙間教室，內有桌椅、電腦九部
    等設備，當場並有學生七名以ＶＣＤ視訊教學方式上課中，現場也仍備有招生簡
    章，刊登有大東海文教機構–八十家分班同步開課、課程不限、循環上課、地點
    任選、ＶＣＤ隨選視訊教學班等招生文字（分班內仍包括上址）此有被告公共安
    全檢查紀錄表、相關招生廣告等影本及稽查拍照存證相片數幀附卷可稽，被告乃
    依臺中縣短期補習班設立及管理規則第二條第二款、第四十九條及補習及進修教
    育法第二十四條規定，勒令原告停業並處罰鍰五萬元，並無違誤。
二、按教育局依臺中縣短期補習班設立及管理規則第四十三條之規定，基於輔導之立
    場得對以補習班或類似補習名義擅自招生者，依法進行現場查察、蒐集資料等稽
    查工作，另被告亦以首揭九十一年十二月三十一日函，明確告知原告將進行不定
    期之稽查與複檢工作，原告稱未事先通知，有違實情；至現場所製作之公共安全
    檢查紀錄表，係經過現場檢查，根據事實所紀錄而成，現場檢查事證極為明確，
    並有現場照片為證，所製作之檢查紀錄表內容並非不實之公文書。
三、另就原告臺中縣太平市○○路五八八號該址雖領有台中縣營利事業登記證，惟其
    營業項目為圖書出版業、圖書批發業、書籍、文具零售業等，並不包括「補習班
    」業務在內，然原告卻以該公司地址建築物內，以「大東海文教機構–分班同步
    開課–ＶＣＤ隨選視訊教學班」等補習班名義，連續散發廣告傳單及於中國時報
    、聯合報、自由時報等大報及電腦網路上刊登招生廣告，公開招生，雖其稱此為
    「異業結盟聯合廣告」、「廣告倍增」方式，惟此行為不僅超出原告之營業範圍
    ，更有誤導民眾之嫌，認為上述地點為合法立案之補習班，上述招生情形明顯違
    反補習及進修教育法第二十四條規定，並經被告於九十二年一月二十九日以府教
    社字第○九二○二六一三六○○號函知原告在案。
四、本件原告於所經營之公司內，設置教室，內部擺設有電腦設備，現場亦備有招生
    簡章，於被告檢查時，在場學生係每人一部電腦，以影音視訊方式上課，上述情
    形，雖未有老師在場，惟依補習及進修教育法第十二條之規定，此亦屬教學行為
    。另原告說明開班授課地點與分班，在全國皆已申請合法立案乙節，惟台中縣太
    平市並無原告所開設之合法立案補習班。
　　理  由
一、按補習及進修教育法第二十四條規定：「未依法申請核准立案，而以補習班或類
    似補習班名義擅自招生者，由直轄市、縣（市）主管教育行政機關命其立即停辦
    ，並公告之；其所使用之器材、設備得沒入；其負責人處新臺幣五萬元以上二十
    五萬元以下罰鍰；經處罰鍰後仍不遵令停辦者，得按日連續處罰。」。
二、本件原告遭檢舉未經核准立案，於台中縣太平市○○路五八八號以「大東海」名
    義違法公開招生、收費、授課。經被告查明屬實，即函請原告應即停辦，並依規
    定辦理補習班立案後再行招生、授課，且列為不定期稽查對象在案。嗣被告於九
    十二年二月十七日前往現場複查結果，原告仍然未予改善，乃再函請其依法申請
    立案，若複經查獲不改善者，除勒令停業外，將依補習及進修教育法第二十四條
    規定處其負責人五萬元以上二十五萬元以下之罰鍰。迨九十三年四月二十二日被
    告再度前往現場複查時，發現原告仍持續違法公開招生、收費、授課中，經現場
    拍照存證並紀錄在案，乃依上開規定，處原告五萬元罰鍰，並勒令停止辦理及公
    告之。原告不服，循序提起行政訴訟。
三、原告訴稱：原告於台中縣太平市○○路五八八號之現址，有自備數台電腦，其係
    提供購買有聲書籍之客戶，作為測試錄影帶、錄音帶或光碟片清晰度、穩定度之
    用途，並非作為電腦教室，或類似補習班之用途。又大東海關係事業公司，包括
　　大東海文化事業有限公司（書籍行銷等）及大東海補習班補習教育（有開班授課
　　之地點與分班），該兩公司係屬關係事業，採用關係事業「異業結盟聯合廣告」
    之方式，其法律行為皆為合法，且其皆為法人，有獨立之法人格，所營之業務亦
    有不同，被告未予區隔，逕以處罰原告，與法有違等語。
四、經查，本件原告遭民眾檢舉未經核准立案，於台中縣太平市○○路五八八號以「
    大東海」名義違法公開招生、收費及授課。經被告查明屬實後，先以九十一年十
    二月三十一日府教社字第○九一三五三六八六○○號函請原告應即停辦，並依規
    定辦理補習班立案後再行招生、授課，且列為不定期稽查對象在案。嗣被告治安
    會報統一聯合稽查小組再於九十二年二月十七日前往現場複查結果，原告仍然未
    予改善，被告再以同年月二十五日府教社字第○九二○四九四七三○○號函，請
    其依法申請補習班立案，並告知倘未依規定申請合法立案，複經查獲者，除勒令
    停業外，將依補習及進修教育法第二十四條規定處其負責人五萬元以上二十五萬
    元以下之罰鍰，有上開二函件及九十二年二月十七日安全檢查紀表在卷可稽。
五、本件被告於九十三年四月二十二日再度前往上開現場檢查時，現場懸掛有「大東
    海」公職就業考試等招牌，內部一樓前為辦公室（櫃台），後有乙間教室，內有
    桌椅、電腦九部等設備，當場並有學生七名正在操作電腦設備，亦有招生簡章，
    有該日被告公共安全檢查紀錄表、相關招生廣告等影本及照片十一張在卷可佐。
    又依此照片所示現場配置之情形，現場七名學生戴有耳機，坐在電腦螢幕之前，
    桌上置有ＶＣＤ片、書本及筆記，又招生簡章上載有ＶＣＤ隨選視訊教學，是該
    七名學生顯係於ＶＣＤ視訊教學方式上課中，並非原告所稱因其在該址販賣有聲
    書籍，客戶係以電腦設備作為測試錄影帶、錄音帶或光碟片清晰度、穩定度用之
    情形，因如客戶在現場僅以電腦設備作測試有聲書籍，衡情無須配置七部電腦及
    專用教室，又測試人亦不需帶自己所有書本及筆記。再者，現場有長型櫃台，
    其上推置文書，招牌及看板為「銀行招考」、「法院招考」、「公職權威」等斗
    大文字，招生簡章刊登有大東海文教機構–八十家分班同步開課、課程不限、循
    環上課、地點任選、ＶＣＤ隨選視訊教學班等招生文字。又該簡章內分班內仍包
    括上址。另原告稱該址為原告公司而非大東海補習班，如原告與大東海補習班補
    習教育二者採用關係事業「異業結盟聯合廣告」而原告並未經營補習業務，則關
    於補習業務之招生簡章自無須刊登該址。綜觀以上諸情，均顯示該址係經營為報
    考公職者補習業務而非僅銷售有聲書籍甚明，是原告主張其於該址並未經營補習
    業務，自難採信。至被告上開安全檢查紀錄表雖經原告公司現場人員拒簽，但均
    有工務局、教育局、消防局及警察局相關人員會簽，為公務員依法制作之文書，
    且經簽認，自可採認。又被告雖未提出原告之招生名冊、收費單及授課教師名單
    ，惟本件依上開說明，事證已甚明確，此不影響本件違章事實之認定。另被告縱
    未通知原告負責人到現場說明屬實，因原告於被告九十三年四月二十二日前往上
    開現場檢查時前，已查明原告有二次經營補習業務之事實並加以列管，且法令未
    有主管機關派員至現場安全檢查時，須事先通知業者之規定，於此情形亦無違反
    原告所指之行政程序法第一條之規定。
六、綜上所陳，被告以原告未經核准立案，在台中縣太平市○○路五八八號之現址，
　　以「大東海」名義違法公開招生、收費及授課，依首開規定，以原處分勒令原告
　　停止辦理及公告之部分，並無違誤，訴願決定對此部分予以維持，亦無不合，原
　　告請求撤銷此部分之訴訟，為無理由，應予駁回。
七、關於原處分依補習及進修教育法第二十四條第一項規定，處原告罰鍰五萬元部分
    ，按依首開此法條規定文義解釋，如有公司法人有未依法申請核准立案，以補習
    班或類似補習班名義擅自招生之情形，直轄市、縣（市）主管教育行政機關依該
    規定應命該公司立即停辦，再對公司負責人處罰鍰，並無對公司處罰鍰之規定，
    又因公司負責人與公司二者為不同之權利義務主體，各具獨立之人格，二者不宜
    混淆，依原處分書所記載，受處分人為大東海文化事業有限公司太平分公司，代
    表人為甲○○，而未記載對受處分人甲○○處罰鍰五萬元，是此罰鍰處分係對原
　　告公司而非其負責人甲○○個人為之，原處分此部分自有違誤，訴願決定對此部
　　分予維持，亦有未合，原告請求撤銷此部分之訴，為有理由，應由本院將此部分
　　均予撤銷，由被告為適法之處分，以維法制。
據上論結，本件原告之訴為一部有理由、一部無理由，依行政訴訟法第一百九十五條
第一項、第九十八條第三項、第一百零四條，民事訴訟法第七十九條，判決如主文。
中　　華　　民　　國　　九十三　　　年　　　十二　　　月　　　廿九　　　日
                 臺 中 高 等 行 政 法 院   第 三 庭
                                審 判 長 法      官　沈　應　南
                                         法      官　林　秋　華
                                         法      官　許　武　峰
右正本證明與原本無異。
如不服本判決，應於判決送達後二十日內向本院提出上訴書狀，其未表明上訴理由者
，應於提起上訴後二十日內向本院提出上訴理由書（須依對造人數附具繕本）；如於
本判決宣示或公告後送達前提起上訴者，應於判決送達後二十日內補提上訴理由書（
須附繕本）。未表明上訴理由者，逕以裁定駁回。
提起上訴應預繳送達用雙掛號郵票三九○元（三十四元及五元郵票各十份)。
中　　華　　民　　國　　九十三　　　年　　　十二　　　月　　　廿九　　　日
                                         法院書記官  王  永  慶
